【裁判字號】    99,簡上,266
【裁判日期】    990702
【裁判案由】    給付管理費
【裁判全文】
臺灣臺北地方法院民事判決             99年度簡上字第266號
上  訴  人  西門聯合大廈管理委員會
法定代理人  丙○○
訴訟代理人  許樹欣律師
            高涌誠律師
            黃旭田律師
被  上訴人  榮宗投資股份有限公司
法定代理人  甲○○○
被  上訴人  乙○○
共      同
訴訟代理人  洪維煌律師
上列當事人間給付管理費事件，上訴人對於中華民國99年3月31
日本院臺北簡易庭98年度北簡字第3122號第一審判決提起上訴，
經本院於99年6月30日言詞辯論終結，判決如下：
      主  文
上訴駁回。
第二審訴訟費用由上訴人負擔。
    事實及理由
一、上訴人起訴主張：西門聯合大廈（下稱系爭大廈）係於民國
    68年5月7日建築完成取得使用執照，並於住戶陸續遷入後，
    即成立管理委員會，而公寓大廈管理條例於84年開始施行後
    ，系爭大廈亦曾於89年10月28日召開89年第1 次區分所有權
    人會議，並於該次會議中決議以住家每坪新臺幣（下同）50
    元之計算方式作為大廈每月管理費之收取標準，因此，系爭
    大廈之各區分所有權人或住戶每月理應繳納以住宅每坪50元
    計算之社區管理費予上訴人。被上訴人榮宗投資股份有限公
    司（下稱榮宗公司）、乙○○目前均係系爭大廈之區分所有
    權人，依法均應有繳納管理費之義務。詎被上訴人竟分別自
    82年起等不等日期，即開始長期拖欠管理費，上訴人先就被
    上訴人所積欠最近5 年之管理費為請求。被上訴人榮宗公司
    擁有系爭大廈臺北市○○路24號地下樓（下稱系爭地下室）
    1/3（面積為227.92平方公尺）、及2樓之1的1/2（面積為86
    .5平方公尺），面積共314.42 平方公尺（即約95.11坪）之
    房屋，故自92年8月起至97年7月止共積欠管理費合計金額為
    28萬5,330元（50元×95.11坪×60個月=28萬5,330元）。被
    上訴人乙○○擁有系爭地下室1/3 ，面積共227.92平方公尺
    （即約68.94 坪）之房屋，故自92年8月起至97年7月止，共
    積欠管理費合計金額為20萬6,820元（50元×68.94坪×60個
    月=20萬6,820元）。故請求被上訴人給付所積欠之管理費等
    語。
二、被上訴人則以：上訴人長期竊佔被上訴人所有之系爭地下室
    ，於刑事竊佔罪判決有罪確定後，固然有約同點交返還，但
    隨即斷電令被上訴人無法使用地下室之產權，卻同時再向被
    上訴人主張須繳納管理費用，核其行為本為權利之濫用，殊
    不得允其所請。再者，上訴人對於系爭地下室斷電至今，目
    的即在令被上訴人無法使用該產權，本構成侵權行為，故除
    不當得利之外，被上訴人亦得就侵權行為金錢損害賠償向上
    訴人請求賠償，亦得作為本件上訴人金錢請求之抵銷方法。
    又原審訴訟中，上訴人已自承佔用系爭產權直至93年10月14
    日始交還予被上訴人；且上訴人並非臺灣高等法院95年度訴
    更一字第3 號和解筆錄之當事人，該和解對上訴人不生和解
    之效力等語置辯。
三、原審為上訴人敗訴之判決，上訴人不服，提起上訴，並於本
    院為上訴聲明：(一)原判決不利於上訴人之部分廢棄。(二)上開
    廢棄部分，被上訴人榮宗公司應給付上訴人28萬5,330 元及
    自起訴狀繕本送達之翌日起至清償日止，按年利率5％ 計算
    之利息。(三)第一項廢棄部分，被上訴人乙○○應給付上訴人
    20萬6,820 元及自起訴狀繕本送達之翌日起至清償日止，按
    年利率5％ 計算之利息。被上訴人則均為答辯聲明：駁回上
    訴。
四、兩造不爭執之事實（見原審卷第144頁至第145頁）：
  (一)被上訴人榮宗公司擁有系爭地下室1/3（面積227.93 平方公
    尺），1樓1/3（面積43.61平方公尺），及2樓1/2（面積86.
    5平方公尺）面積共358.03平方公尺（約108.3坪）之房屋，
    被上訴人榮宗公司自92年8月起至97年7月止，共積欠管理費
    合計28萬5,330元（50×95.11坪×60月=28萬5,330元）。
  (二)被上訴人乙○○擁有系爭地下室1/3 （面積227.93平方公尺
    （約68.94坪）之房屋，被上訴人乙○○自92年8月起至97年
    7月止，共積欠管理費合計20萬6,82 0元（50×68.94坪×60
    月=20萬6,820元）。
  (三)系爭地下室（面積683.75平方公尺）為訴外人華僑銀行、被
    上訴人榮宗公司及乙○○所共有，應有部分分別為1/3 ，其
    坐落土地為萬華區○○段○ ○段178地號、180地號，為華僑
    銀行、被上訴人榮宗公司及乙○○3 人分別共有，應有部分
    分別為583/10000、522/10000、574/10000 。上訴人佔用華
    僑銀行、被上訴人榮宗公司及乙○○所共有之系爭地下室停
    車位，嗣經華僑銀行對上訴人以地下室遭無權占有提起排除
    侵害之民事訴訟，經本院85年度訴字第5382號判決華僑銀行
    勝訴確定。華僑銀行於89年3 月31日聲請強制執行（本院89
    年度執字第6807號），於89年5 月25日經執行法院騰空點交
    予共有人華僑銀行、被上訴人榮宗公司、乙○○，並由共有
    人在地下室標示所有權，為未經同意不得佔用之通知標示。
    上訴人法定代理人丙○○自89年5 月29日起，未經該大廈地
    下室之上開共有人之同意，擅自將該大廈地下室開放承租車
    位之住戶停車，曾以每1車位每月2,500元之租金出租予訴外
    人陳蒼英，所收租金予上訴人。上訴人至92年9月1日始通告
    住戶不得再至地下室停車。上訴人法定代理人丙○○因佔用
    系爭地下室停車位17位所涉刑事竊佔犯行，業經臺灣高等法
    院92年度上易字第2825號案判決有期徒刑5 月確定。上訴人
    迄至93年10月14日始交還系爭地下室。
五、本院得心證之理由：
  (一)按共用部分、約定共用部分之修繕、管理、維護，由管理負
    責人或管理委員會為之。其費用由公共基金支付或由區分所
    有權人按其共有之應有部分比例分擔之。但修繕費係因可歸
    責於區分所有權人之事由所致者，由該區分所有權人負擔。
    公寓大廈管理條例第10條第2 項定有明文。是以，公寓大廈
    之區分所有權人依法即應按區分所有權人會議決議繳納管理
    費，以作為屬公寓大廈全體區分所有權人共有之公共基金。
    經查，上訴人係於90年2月1日報備成立，嗣於96年重新改選
    主任委員，推選丙○○為上訴人之主任委員，並於同年12月
    5 日向臺北市政府申請變更報備書之事實，有上訴人所提公
    寓大廈管理組織報備證明、臺北市政府97年1月8日府都建字
    第09762010000 號函（見原審卷第86頁、第132頁、第140頁
    ）附卷可稽。又被上訴人榮宗公司擁有系爭地下室1/3 （面
    積227.93平方公尺），1樓1/3（面積43.61平方公尺），及2
    樓1/2（面積86.5平方公尺）面積共358.03平方公尺（約108
    .3坪）之房屋，被上訴人榮宗公司自92年8月起至97年7月止
    ，共積欠管理費合計28萬5,330元（50×95.11坪×60月=28
    萬5,330元）；被上訴人乙○○擁有系爭地下室1/3（面積22
    7.93平方公尺（約68.94 坪）之房屋，被上訴人乙○○自92
    年8月起至97年7 月止，共積欠管理費合計20萬6,820元（50
    ×68.94坪×60月=20萬6,820 元）等事實，有上訴人所提出
    之建物登記第二類謄本（見原審卷第13頁至第14頁、第16頁
    至第23頁）在卷可考，且為兩造所不爭執。是上訴人主張被
    上訴人榮宗公司、乙○○英依區分所有權人會議決議繳納上
    開管理費，自屬有據。
  (二)第按「無法律上之原因而受利益，致他人受損害者，應返還
    其利益。雖有法律上之原因，而其後已不存在者，亦同」，
    民法第179 條定有明文；又二人互負債務，而其給付種類相
    同，並均屆清償期者，各得以其債務，與他方之債務，互為
    抵銷。但依債之性質不能抵銷或依當事人之特約不得抵銷者
    ，不在此限。前項特約，不得對抗善意第三人，民法第334
    條亦定有明文。查，系爭地下室（面積683.75平方公尺）為
    華僑銀行、被上訴人榮宗公司及乙○○所共有，應有部分分
    別為1/3，其坐落土地為萬華區○○段○○段178地號、180地
    號，為華僑銀行、被上訴人榮宗公司及乙○○3 人分別共有
    ，應有部分分別為583/10000、522/10000、574/10000 。上
    訴人佔用華僑銀行、被上訴人榮宗公司及乙○○所共有之系
    爭地下室停車位，嗣經華僑銀行對上訴人以地下室遭無權占
    有提起排除侵害之民事訴訟，經本院85年度訴字第5382號判
    決華僑銀行勝訴確定。華僑銀行於89年3 月31日聲請強制執
    行（本院89年度執字第6807號），於89年5 月25日經執行法
    院騰空點交予共有人華僑銀行、被上訴人榮宗公司、乙○○
    ，並由共有人在地下室標示所有權，為未經同意不得佔用之
    通知標示。上訴人法定代理人丙○○自89年5 月29日起，未
    經該大廈地下室之上開共有人之同意，擅自將該大廈地下室
    開放承租車位之住戶停車，曾以每1車位每月2,500元之租金
    出租予訴外人陳蒼英，所收租金予上訴人。上訴人至92年9
    月1 日始通告住戶不得再至地下室停車。上訴人法定代理人
    丙○○因佔用系爭地下室停車位17位所涉刑事竊佔犯行，業
    經臺灣高等法院92年度上易字第2825號案判決有期徒刑5 月
    確定。上訴人迄至93年10月14日始交還系爭地下室等事實，
    有上訴人所提出之建物登記第二類謄本、臺北市建物登記謄
    本、本院85年度訴字第5382號民事判決、91年度易字第1730
    號刑事判決、臺灣高等法院93年度訴字第20號民事判決、臺
    灣高等法院95年度訴更一字第3 號和解筆錄（見原審卷第13
    頁至第14頁、第16頁至第23頁、第97頁至第131 頁）在卷為
    憑，且為兩造所不爭執，復經本院職權調閱本院85年度訴字
    第5382號民事卷、89年度執字第6807號執行卷、91年度易字
    第1730號歷審刑事卷宗查明屬實。參之華僑銀行、被上訴人
    榮宗公司、乙○○於臺灣高等法院就竊佔案件對上訴人及丙
    ○○提出附帶民事訴訟，請求上訴人及丙○○應連帶給付渠
    等各90萬元及遲延利息。經臺灣高等法院以93年度訴字第20
    號判決上訴人應給付華僑銀行、榮宗公司、乙○○各90萬元
    及遲延利息，而駁回渠等對丙○○部分之請求。華僑銀行及
    被上訴人榮宗公司、乙○○就此提起上訴（即對丙○○部分
    上訴），上訴人就上開判決部分未上訴而確定，該上訴部分
    經最高法院以95年度臺上字第1578號判決廢棄丙○○部分而
    發回更審，其後丙○○與華僑銀行、被上訴人榮宗公司及乙
    ○○，於95年11月10日成立和解，內容略為：由丙○○給付
    渠等各90萬元，並同意拋棄就該附帶民事訴訟已確定部分對
    上訴人之利息及訴訟費用之請求，如被告丙○○履行上開給
    付約定，則視為上訴人因臺灣高等法院93年度訴字第20號民
    事判決所命給付華僑銀行、榮宗公司及乙○○各90萬元部分
    亦清滅。其後，上訴人於93年10月14日交還地下室之占有，
    然遭斷電造成地下停車位無法順利使用之情，上訴人直至目
    前仍無法使用地下室等情，為兩造所不爭執，且依臺灣高等
    法院93年度訴字第20號民事判決，被上訴人榮宗公司、乙○
    ○對上訴人請求不當得利及侵權行為之期間為87年12月8 日
    起至92年12月7 日止，該判決計算侵權行為損害賠償金額及
    不當得利金額亦係在該段期間，而上訴人係於93年10月14日
    始返還系爭地下室，已如前述，則被上訴人榮宗公司、乙○
    ○對原告所得主張自92年12月8日起至93年10月13日計310日
    止相當於租金之不當得利，參照上開臺灣高等法院之計算方
    式，是被上訴人乙○○對上訴人得主張之債權為72萬9,605
    元（178地號土地部分：405平方公尺×574/10,000×18萬9,
    988元/平方公尺×80％×10％×310/365=3萬0,090元。180
    地號土地部分：523平方公尺×574/10,000×17萬3,824元/
    平方公尺×80％×10％×310/365=35萬4,554元。建物部分
    ：88萬2,600元×10％×310/365=7萬4,961元，合計上列相
    當於租金之損害為72萬9,605元。以上計算元以下均四捨五
    入）；被上訴人榮宗公司對原告得主張之債權為67萬0,299
    元（178地號土地部分：405平方公尺×522/10,000×18萬9,
    988元/平方公尺×80％×10％×310/365=27萬2,904元。180
    地號土地部分：523平方公尺×522/10,000×17萬3,824元/
    平方公尺（該判決將173,824誤繕為13,824）×80％×10％
    ×310/365=32萬2,434元。建物部分：88萬2,600元×10％×
    310/365=7萬4,961元，合計上列相當於租金之損害為67萬0,
    299 元。以上計算元以下均四捨五入）。至丙○○與被上訴
    人乙○○、榮宗公司雖於95年11月8 日在臺灣高等法院95年
    度訴更一字第3 號侵權行為損害賠償上訴事件中達成和解，
    然上訴人並非該和解筆錄之當事人，該和解對上訴人並不生
    訴訟和解之效力；再被上訴人榮宗公司、乙○○於該和解所
    拋棄者係渠等在該事件中已確定部分對上訴人之利息及訴訟
    費用之請求，而該事件被上訴人榮宗公司及乙○○所請求者
    為87年12月8日起至92年12月7日止對上訴人請求不當得利及
    侵權行為債權，自92年12月8 日起至93年10月13日之不當得
    利債權並不在該事件判決或和解範圍內，是被上訴人榮宗公
    司、乙○○於本件訴訟自得更為主張而為抵銷抗辯。
六、綜上所述，本件上訴人對被上訴人榮宗公司、乙○○雖有管
    理費債權，但經被上訴人榮宗公司、乙○○為抵銷抗辯後即
    已消滅，上訴人即無從再對被上訴人榮宗公司、乙○○請求
    。原審判決上訴人敗訴，經核與法並無不合，上訴意旨求予
    廢棄改判，為無理由，應駁回其上訴。
七、本件事證已臻明確，兩造其餘攻擊防禦方法及所提證據，核
    與本件判決結果不生影響，爰不另一一論述，併予敘明。
八、據上論結，本件上訴為無理由，依民事訴訟法第436條之1第
    3項、第449條第1項、第78條，判決如主文。
中    華    民    國    99    年    7     月    2     日
                 民事第三庭   審判長法  官   丁蓓蓓
                                    法  官   魏式瑜
                                    法  官   周玉琦
以上正本係照原本作成。
本判決不得上訴。
中    華    民    國    99    年    7     月    2     日
                                    書記官   劉英權

司法院資訊處製作；財團法人民間司法改革基金會備份。
